【裁判字號】    96,訴,4163
【裁判日期】    980331
【裁判案由】    傷害致死等
【裁判全文】
臺灣臺中地方法院刑事判決  96年度訴字第4163號
公  訴  人  臺灣臺中地方法院檢察署檢察官
被      告  辛○○
選任辯護人  王文聖律師
被      告  壬○○
                    22
選任辯護人  朱逸群律師
上列被告因傷害致死等案件，經檢察官提起公訴（96年度偵字第
23411號），本院判決如下：
    主    文
辛○○共同以非法方法，剝奪人之行動自由，處有期徒刑肆月。
又共同傷害人之身體，因而致人於死，處有期徒刑捌年肆月。應
執行有期徒刑捌年陸月。
壬○○共同以非法方法，剝奪人之行動自由，累犯，處有期徒刑
參月。又共同傷害人之身體，因而致人於死，累犯，處有期徒刑
捌年貳月。應執行有期徒刑捌年肆月。
    事    實
一、壬○○（綽號大胖、志明）前曾於民國九十四年間，因妨害
    風化案件，經本院以九十三年度訴字第二八六八號判處有期
    徒刑一年一月，經上訴臺灣高等法院臺中分院，該院以九十
    四年度上訴字第四九三號上訴駁回確定，於九十四年七月二
    十八日入監，嗣於九十五年五月二十五日假釋付保護管束，
    於九十五年八月九日保護管束期滿未經撤銷假釋而以執行完
    畢論。又辛○○（綽號阿興）係址設於臺中縣大里市○○路
    二十一之十八號「醉情人卡拉ＯＫ店」之實際負責人，另庚○○（綽號「兔仔」，當天戴帽，手臂有刺青）、子○○、
    乙○○及丁○○等人則為丙○○之友人。庚○○、子○○、
    丙○○及丁○○等四人，於九十六年九月二十八日凌晨一時
    許，前往「醉情人卡拉ＯＫ店」，在Ａ１包廂內飲酒、唱歌
    ，席間丁○○撥打電話邀請友人乙○○前來同樂，嗣約於同
    日凌晨一時三十分許，子○○拿出骰子與在場一名真實姓名
    年籍不詳綽號「雅芳」之成年服務小姐，以擲骰子方式遊玩
    ，嗣該名服務小姐離開包廂後，辛○○則進入包廂內，故由
    子○○、辛○○、乙○○及另一名服務小姐以擲骰子方式遊
    玩，由辛○○及子○○輪流作莊，庚○○、子○○則當賭客
    ，押一次以新臺幣（下同）一百元或二百元不等為賭金，若
    男生贏，女生則罰酒（即女生飲酒），若服務小姐贏，則男
    生須給付服務小姐小費一百元，乙○○、丙○○、丁○○則
    在一旁喝酒並未參與。約於同日凌晨一時五十分許，庚○○
    因輸二千元而不想玩，子○○乃向當時作莊之辛○○稱：「
    不要玩了，玩這個沒有意思，賭什麼賭，都是亂賭！」及稱
    呼辛○○為「賭師父（臺語），輸不起就詐賭！」等語，並
    希望辛○○將庚○○所輸之二千元歸還，辛○○則回以「自
    己也有輸錢，為何要歸還二千元？」等語，辛○○因遭質疑
    詐賭而心生不滿，遂以行動電話呼叫連同壬○○在內共六位
    姓名年籍不詳之成年男子入包廂內（連同辛○○共七名），
    共同基於妨害自由及傷害之犯意聯絡，一進入包廂後即喝令
    在場之庚○○、子○○、丁○○、丙○○、乙○○等人（下
    稱庚○○等五人）蹲下，並要求在場服務小姐除睡著之甲○○外均離開現場，另喝令庚○○等五人不得亂動、必須保持
    低頭姿勢及不得離開包廂，而以此非法方法，剝奪庚○○等
    五人之行動自由，其中四名男子（包含壬○○在內）並以徒
    手方式毆打庚○○，二、三名男子則以徒手方式毆打子○○
    ，致庚○○則受有右側第七根肋骨骨折、胸腔鈍挫傷、雙眼
    挫傷合併結膜下出血、鼻挫傷、頭部外傷合併腦震溫等傷害
    ，子○○受有眼挫傷、結膜下出血等傷害。丙○○見狀即起
    身勸阻並稱：「不要這樣、大家好好談」等語，辛○○、壬○○二人於客觀上均得預見人之頭、臉、頸、胸、腹等部位
    內有多種重要器官，倘多次以拳頭毆打、並以腳踹人之前揭
    部位，可能引起肋骨斷裂、內臟破裂，且若對傷重流血之人
    不施予救護，亦有進而產生致人於死之加重結果，辛○○竟
    向丙○○稱：「這沒有你的事，你別管」等語，並以右手毆
    打丙○○之臉部，再以徒手之方式，隨意毆打丙○○之頭部
    ，致丙○○不支倒地後，再以腳踹丙○○之腹部、肋骨多次
    ，壬○○則繞過桌子，亦以腳踹丙○○之右側腹部、肋骨多
    次及徒手毆打丙○○臉部，二人持續以此方式踹、打丙○○
    約持續十幾分鐘，致丙○○受有頭皮頂部、左側顳部之局部
    出血傷、口部四周及嘴唇之皮下出血傷（大小約五Ｘ四公分
    ）、左側肋骨下方大面積之外傷性出血、左側第八、九、十
    根肋骨骨折、左側腎臟外圍組織之外傷性出血等傷害，且從
    外觀上已滿臉是血，並躺在包廂內之沙發不省人事，但辛○○、壬○○二人仍限制庚○○等五人不得離去包廂，期間丙○○欲上廁所，辛○○則指派一人陪同，以避免丙○○逃離
    。嗣於同日凌晨三時許，丁○○發覺丙○○躺著無動靜、身
    體冰冷，乃向辛○○乞求可否離去，斯時，辛○○見情況危
    急，方同意丙○○等五人離開Ａ１包廂，乙○○乃隨即請該
    店之店員孫詠青（綽號亮亮）撥打一一九求救。庚○○、子
    ○○陪同丙○○乘坐救護車，至臺中縣大里市之仁愛醫院急
    救，旋轉院至中國醫藥學院附設醫院加護病房救治，惟丙○○仍於同年九月三十日凌晨一時五分許，因腹部挫傷併內出
    血，導致敗血性休克，不治死亡。
二、案經臺灣臺中地方法院檢察署檢察官據報相驗後自動檢舉及
    庚○○、子○○告訴後偵查起訴。
    理    由
一、證人庚○○、丁○○、乙○○、子○○於警詢之供述，核與
    其等於審判中所述並無不符，而無刑事訴訟法第一百五十九
    條之二規定得為證據之情形存在，依同法第一百五十九條第
    一項之規定，於警詢中之陳述，屬傳聞證據，不得作為證據
    。
二、證人庚○○、丁○○、乙○○、子○○於偵查之供述，有證
    據能力：
（一）按刑事訴訟法第一百五十九條之一第二項規定，被告以外
      之人於偵查中向檢察官所為之陳述，除顯有不可信之情況
      者外，得為證據。考其立法意旨，係以刑事訴訟法規定檢
      察官代表國家偵查犯罪、實施公訴，依法其有訊問被告、
      證人及鑑定人之職權，證人、鑑定人且須具結，而實務運
      作時，偵查中檢察官向被告以外之人所取得之陳述，原則
      上均能遵守法律規定，不致違法取供，其可信性極高，為
      兼顧理論與實務，爰於第二項明定被告以外之人於偵查中
      向檢察官所為之陳述，除顯有不可信之情況者外，得為證
      據（參考刑事訴訟法第一百五十九條之一立法理由）。至
      於同法第二百四十八條第一項前段雖規定，檢察官「訊問
      證人、鑑定人時，如被告在場者，被告得親自詰問」，係
      指「如被告在場者」，始發生「被告得親自詰問」之問題
      。且除有同法條第二項前段所規定，「預料證人、鑑定人
      於審判時不能訊問者，應命被告在場」者外，現行法並未
      規定，檢察官必須等待被告在場，始得訊問證人、鑑定人
      ，最高法院九十六年度臺上字第六三○一號判決意旨參照
      。
（二）經查，本件證人庚○○、丁○○、乙○○、子○○等四人
      於檢察官訊問時均已具結陳述（見偵卷，第二十六至二十
      九頁），以擔保其證詞之真實性，且於訊問時，被告二人
      均在場，嗣證人丁○○、乙○○於審判時，復均到庭具結
      ，並依法踐行交互詰問程序，有本院審理筆錄及證人結文
      在卷可查（見本院卷二，第二一七至二一八頁），故本院
      認證人庚○○、丁○○、乙○○、子○○於偵、審中，均
      經合法訊問，渠等於偵查中向檢察官所為之陳述，又無顯
      有不可信之情況，從而證人庚○○、丁○○、乙○○、子
      ○○等在偵、審中之陳述，均有證據能力，堪以認定。
三、其餘本判決所引用之證據，均有證據能力：
（一）按刑事訴訟法第一百五十九條第一項規定：「被告以外之
      人於審判外之言詞或書面陳述，除法律有規定者外，不得
      作為證據。」其立法意旨，乃在於確保被告之反詰問權。
      同法第一百五十九條之五第一項規定：「被告以外之人於
      審判外之陳述，雖不符前四條之規定（同法第一百五十九
      條之一至第一百五十九條之四），而經當事人於審判程序
      同意作為證據，法院審酌該言詞陳述或書面陳述作成時之
      情況，認為適當者，亦得為證據。」同法條第二項規定：
      「當事人、代理人或辯護人於法院調查證據時，知有刑事
      訴訟法第一百五十九條第一項不得為證據之情形，而未於
      言詞辯論終結前聲明異議者，視為有前項之同意。」其立
      法意旨，則在於確認當事人對於傳聞證據有處分權，得放
      棄反對詰問權，同意傳聞證據可作為證據；但因我刑事訴
      訟法尚非採澈底之當事人進行主義，乃又限制以法院認為
      適當者，始得為證據。因此，當事人同意或依法視為同意
      某項傳聞證據作為證據使用者，實質上即表示有反對詰問
      權之當事人已放棄其反對詰問權，如法院認為適當，不論
      該傳聞證據是否具備刑事訴訟法第一百五十九條之一至第
      一百五十九條之四所定情形，均容許作為證據；換言之，
      當事人放棄對原陳述人行使反對詰問權者，屬於證據傳聞
      性之解除行為，如法院認為適當，即容許該傳聞證據作為
      證據，不以未具備刑事訴訟法第一百五十九條之一至第一
      百五十九條之四所定情形為前提，非常上訴意旨認以未具
      備該等情形為前提，尚有誤解。又法院於何種情況，得認
      為適當，應審酌該傳聞證據作成時之情況，如該傳聞證據
      之證明力明顯過低或係違法取得，即得認為欠缺適當性；
      惟是否適當之判斷，係以當事人同意或視為同意為前提，
      即當事人已無爭議，故法院除於審理過程中察覺該傳聞證
      據之作成欠缺適當性外，毋庸特別調查，而僅就書面記載
      之方式及其外觀審查，認為無問題而具有適當性即可，最
      高法院九十七年度臺非字第五號判決意旨參照。又前揭同
      法第一百五十九條之五第二項規定，乃係基於證據資料愈
      豐富，愈有助於真實發現之理念，酌採當事人進行主義之
      證據處分權原則，並強化言詞辯論主義，透過當事人等到
      庭所為之法庭活動，在使訴訟程序順暢進行之要求下，承
      認傳聞證據於一定條件內，得具證據適格。此種「擬制同
      意」，因與同條第一項之明示同意有別，實務上常見當事
      人等係以「無異議」或「沒有意見」表示之，斯時倘該證
      據資料之性質，已經辯護人閱卷而知悉，或自起訴書、原
      審判決書之記載而了解，或偵、審中經檢察官、審判長、
      受命法官、受託法官告知，或被告逕為認罪答辯或有類似
      之作為、情況，即可認該相關人員於調查證據之時，知情
      而合於擬制同意之要件，亦有最高法院九十六年度臺上字
      第四一七四號判決意旨可資參照。
（二）查被告二人及其選任辯護人對於本判決所引用之下列各項
      證據方法之證據能力，於本院審理時均表示無意見而不爭
      執其證據能力；另測謊鑑定部分乃被告辛○○主動聲請本
      院實施測謊，且於實施測謊鑑定之前，業已獲得受測人被
      告辛○○之同意，此有被告辛○○之聲請狀（本院卷二，
      第二七五頁）、本院之審理筆錄（本院卷二，第二六七頁
      反面）及被告辛○○之同意書（本院卷二，第三八八頁）
      在卷可稽，被告二人及其選任辯護人亦均不爭執測謊鑑定
      報告之證據能力（本院卷二，第四三一頁），視為有刑事
      訴訟法第一百五十九條之五第一項之同意，揆諸前開說明
      ，該等被告以外之人於審判外所為言詞或書面陳述，其證
      據傳聞性已解除；且由本院歷次審理過程觀之，並未察覺
      前開傳聞證據之作成欠缺適當性，且由該等傳聞證據之筆
      錄或文書記載方式及其外觀審查，其等之作成亦無問題而
      有適當性，依刑事訴訟法第一百五十九條之五之規定，自
      得作為證據，合先敘明。
貳、實體方面：
一、訊據被告壬○○對於上揭事實，於偵查及本院審理時均坦承
    不諱（惟準備程序時曾一度否認犯罪，容後述）。被告辛○○於本院審理時固不否認有在現場及看到被害人丙○○流血
    之情事，惟矢口否認有何傷害致死及妨害自由之犯行，辯以
    ：伊並無妨害自由犯行，且無出手打任何人，亦未打被害人
    丙○○，而被害人丙○○雖流血，但中間有去上廁所，伊覺
    得被害人丙○○應該沒事，且伊根本不認識被告壬○○，被
    告壬○○係收受證人己○○之好處而出面頂替綽號「阿旺」
    之人云云。經查：
（一）上揭事實，除有被告壬○○於偵查及本院審理時之自白外
      ，復據證人庚○○、丁○○、乙○○、子○○於偵查及本
      院審理時均證述綦詳且互核一致（詳後述），足認本件發
      生之緣由，係因被告辛○○與證人庚○○間，因賭骰子之
      爭執而起，嗣被告辛○○、壬○○乃夥同其它五名成年男
      子一同進入包廂內，且以非法方法剝奪證人庚○○等五人
      之行動自由，並由其中四名成年男子（含壬○○在內）以
      徒手方式毆打庚○○，二、三名男子以徒手方式毆打子○○，嗣被害人丙○○起身勸架致被告辛○○、壬○○心生
      不滿，於客觀上能預見以拳打腳踢之方式，毆打人之頭、
      臉、頸、胸、腹等人體重要部位，可能產生致人於死之結
      果，竟又分別以拳打、腳踹之方式毆打被害人丙○○，並
      在被害人丙○○已滿身流血不支倒地後，被告辛○○及壬○○仍不允許在場人離去，致被害人丙○○傷重不治致生
      死亡之結果等情無訛。
（二）按刑法上傷害致人於死罪，指傷害行為，與死亡之發生，
      有因果關係之聯絡者而言，不惟以傷害行為直接致人於死
      亡者為限，即因傷害而生死亡之原因，如因自然力之參加
      以助成傷害應生之結果，亦不得不認為因果關係之存在，
      最高法院十九年上字第一四三八號判例意旨參照。復按對
      於有病之人，用木棍鐵器毆擊成傷，以促其早達死亡之時
      期，仍不能不負傷害致死之罪責，最高法院二十二年上字
      第二七八號判例意旨參照。另按「過失責任之有無，應以
      行為人之懈怠或疏虞與結果之發生，有無相當因果關係為
      斷。所謂相當因果關係，即以所生之結果觀察，認為確因
      某項因素而惹起，又從因素觀察，認為足以發生此項結果
      ，始克當之」、「所謂相當因果關係，係指依經驗法則，
      綜合行為當時所存在之一切事實，為客觀之事後審查，認
      為在一般情形下，有此環境、有此行為之同一條件，均可
      發生同一之結果者，則該條件即為發生結果之相當條件，
      行為與結果即有相當之因果關係。反之，若在一般情形下
      ，有此同一條件存在，而依客觀之審查，認為不必皆發生
      此結果者，則該條件與結果不相當，不過為偶然之事實而
      已，其行為與結果間即無相當因果關係」（最高法院五十
      八年臺上字第四○五號、七十六年臺上字第一九二號判例
      足資參照）。經查，本件被害人丙○○確係因腹部挫傷併
      內出血，導致敗血性休克，業經臺灣臺中地方法院檢察署
      檢察官督同法醫師解剖鑑驗明確，並有死者照片二十幀、
      相驗屍體証明書及臺灣高等法院檢察署法醫中心鑑定書各
      一件在卷可稽，亦堪以認定。且觀之本件被害人丙○○之
      解剖報告顯示：「由胸腹部的解剖發現，主要外傷在左外
      側胸腹部交接處，在此處的內臟器官為脾臟，解剖無發現
      脾臟、已經醫院切除。死者生前雖已經手術，但解剖後發
      現腹腔內依然有大量的出血及血塊形成，可因失血性休克
      導致死亡。加上死者生前有肝硬化等病變，免疫機能低下
      、凝血功能不佳，也可因病菌侵犯導致敗血性休克，所以
      內臟之漿膜層有出血現象。綜合上述，死者死亡的原因是
      失血過多及敗血性休克而死。」有解剖報告書一份附卷可
      參（九十六年度相字第一五四四號卷，下稱相字卷，第三
      十八至四十四頁）。故被告辛○○、壬○○共同多次以手
      毆打、以腳踢踹被害人丙○○頭、臉、頸、胸、腹部，其
      內有諸多重要器官，依經驗法則確實有使被害人丙○○發
      生肋骨斷裂、外側胸腹部等內臟器破裂而失血過多及敗血
      性休克之危險。且被告二人毆打、踢踹被害人丙○○，致
      被害人丙○○不支倒地後，既已從被害人丙○○外觀可見
      流血，況由被告壬○○、辛○○二人於偵查之陳述，均有
      提及被告辛○○向被告壬○○稱：只是要教訓一下，不要
      出手這麼重等語（警卷第十二頁、第十七頁、偵卷第十一
      頁），顯然被告壬○○當時出手甚重，亦可認定。衡之常
      情，理應讓被害人丙○○得以迅速就醫，始能避免因失血
      過多而釀成更大傷害，甚至死亡結果，但被告二人非但未
      為此，反倒禁止其它人離開現場，故從被告二人毆打被害
      人丙○○後，至被害人丙○○因失血過多及敗血性休克之
      期間內，並未有因被害人丙○○本身之行為或第三人之行
      為，甚至其他自然力等異常情事介入，而促成被害人丙○○死亡結果之發生，故被告二人共同多次毆打、踢踹被害
      人丙○○行為，確已致被害人丙○○失血過多及敗血性休
      克死亡之結果。又縱認被害人丙○○係因肝硬化等病變，
      致免疫機能低下、凝血功能不佳，始發生失血過多及敗血
      性休克之死亡結果，然被害人丙○○之胸腹部大量出血之
      原因既係由被告辛○○、壬○○二人共同踢踹其胸腹部之
      行為所導致，且被告二人毆打、踢踹被害人丙○○後，仍
      限制被害人丙○○之行動自由，派人陪同被害人丙○○至
      洗手間，並要求被害人丙○○回包廂內，延誤被害人丙○○之就醫時機，造成失血過多及病菌侵犯導致敗血性休克
      之危險，故被告二人對於本身有病之被害人丙○○，以徒
      手毆打、踢踹被害人丙○○，且下手甚重，及嗣後禁止被
      害人丙○○及其它人離開等行為，確實促其早達死亡之時
      期，揆諸前揭判例意旨說明，自仍應負傷害致死之罪責。
      是以，本件被告辛○○、壬○○之共同傷害行為與被害人
      丙○○之死亡結果間，顯然具有相當因果關係甚明。
（三）另按刑法第二百七十七條第二項傷害致人於死罪，係因犯
      傷害罪致發生一定結果所為加重其刑之規定，而加重結果
      犯既以行為人「能預見」其結果之發生為要件，而所謂「
      能預見」乃指客觀情形而言，與主觀上有無預見之情形不
      同。刑法上傷害致死罪係結果犯，如多數人下手毆打，本
      有犯意之聯絡，自應同負責任，最高法院四十七年臺上字
      第九二○號及十九年上字第一八四六號著有判例可資參照
      。又按殺人與傷害致死之區別，即在下手加害時有無死亡
      之預見為斷。至受傷處所是否致命部位，及傷痕之多寡，
      輕重如何，僅足供認定有無殺意之參考，原不能為區別殺
      人與傷害致人死之絕對標準，最高法院十九年上字第七一
      八號判例意旨參照。但加害人之下手情形如何，於審究犯
      意方面，仍不失為重要參考資料，最高法院九十四年度臺
      上字第四一二號判決意旨參照。按共同正犯間之犯意聯絡
      ，不以明示為必要，即相互間有默示之合致，亦無不可；
      共同正犯固須於犯意聯絡範圍內，始應同負行為責任，然
      加重結果犯，以行為人能預見其結果之發生為要件，所謂
      能預見乃指客觀情形而言，與主觀上有無預見之情形不同
      ，若主觀上有預見，而結果之發生又不違背其本意時，則
      屬故意範圍，是以，加重結果犯對於加重結果之發生，並
      無主觀上之犯意可言。從而共犯中之一人所引起之加重結
      果，其他之人應否同負加重結果之全部刑責，端視其就此
      加重結果之發生，於客觀情形能否預見，而非以各共犯之
      間，主觀上對於加重結果之發生，有無犯意之聯絡為斷，
      最高法院九十七年度臺上字第一七八三號判決意旨參照。
      經查被告二人與被害人丙○○素不相識，為被告二人所供
      明，僅因故與證人庚○○發生爭執，而被害人丙○○原非
      事故之爭端，僅係中途勸架才致被告辛○○心生不滿，被
      告二人理無毆打被害人丙○○之動機，竟以拳打腳踹被害
      人之頭、臉、頸、胸、腹等人體重要部位，被害人丙○○
      已不支倒地後仍不加以救援，致被害人丙○○經送醫急救
      ，終因腹部挫傷併內出血，導致敗血性休克傷重不治死亡
      ，既如前述，故被告二人及同夥五名成年男子，顯係在合
      同意思範圍內，相互利用他人之行為，以達其犯罪之目的
      ，雖各人祇分擔犯罪行為之一部，仍應對於全部所發生之
      結果共同負責。又依其行為過程，雖難認被告二人行為時
      主觀上有殺人之犯意，惟頭、臉、頸、胸、腹部均為人體
      之重要器官所在，若以拳腳等重擊，足以導致人之身體受
      有傷害，並因而發生死亡結果，此為一般具人體健康知識
      之人所得認識之事項，被告二人及同夥五名成年男子，均
      已達通曉事理之年齡，彼等對此結果，在客觀情形上應屬
      能預見，仍毆打被害人丙○○之頭、臉、頸、胸、腹部等
      重要部位，造成被害人丙○○受有如犯罪事實欄所示之傷
      害，雖經送醫救治，仍因上開傷害導致敗血性休克傷重不
      治死亡，故其等對於被害人丙○○因其等傷害行為除受有
      上開外傷外，並可能因此傷害行為而致生死亡之加重結果
      ，客觀上應有預見之可能性，其等對此加重之死亡結果，
      自應負傷害致死之責。
（四）被告辛○○雖以前揭情詞置辯，惟查：
  １、妨害自由部分：
    (1)、證人乙○○於偵查中結證稱：有七、八個人陸陸續續進
        來，小姐就都出去了，這時伊站起來想出去，其中一、
        二個人說不可以出去，伊就坐下來，打完之後被害人丙○○說要去廁所，被告辛○○等人就叫一個人押被害人
        丙○○去，不讓被害人丙○○跑掉，後來伊拜託店裡打
        一一九，被告辛○○等人才讓伊走，從凌晨一時三十分
        許，開始打人，拖到三時許，才讓伊離開等語等語（參
        相卷，第五十八至五十九頁）及本院審理時結證稱：剛
        進去時有看到被告辛○○，最後時被告辛○○也還有在
        場，當時燈光很暗，案發時大家叫我們頭低下…伊心理
        很害怕…記憶中，是被告辛○○要我們頭部低低的…打
        完以後叫我們在包廂內，又拿酒來，好像是要打圓場一
        樣…從頭到尾伊都是頭低低的，是敬酒時頭才抬起來。
        …敬酒時還不肯讓我們走，理由是事情還沒有完成…剛
        開始頭有抬起來，是後來開始打的時候才叫我們頭低下
        …是被告辛○○叫我們頭部低下，意思是說我們這些人
        是否要認人？但沒有這樣講，被告辛○○大聲、口氣不
        好，說沒有你們的事情頭低下…被打了之後，就被留在
        包廂，不准我們出去…打完之後還在裡面待很久等語（
        參本院卷二，第一九六至二○○頁反面）及證人丁○○
        於偵查中結證稱：被告辛○○打電話叫人來，就有六、
        七人進來，進來就叫我們不要動，頭低下去…打完之後
        被害人丙○○說要上廁所，有一個帶被害人丙○○去上
        廁所，上完廁所之後，進來就坐著，叫我們不能動、不
        能出去等語（參相卷，第四十九至五十一頁）及本院審
        理時結證稱：他們叫我們頭低下…伊被打兩下，他們喝
        令頭低下，所以伊只好頭低下…外面有人喝令我們不能
        出去…當天伊如果沒有頭低下一定會被打，所以伊都不
        敢把頭抬起…是一開始打的時候，就叫我們頭低下等語
        （參本院卷二，第二○一頁反面至二○四頁）及證人戊○○於本院審理時結證稱：伊進去包廂有看到客人頭低
        下，沒有講話等語（參本院卷第二○九頁反面）及證人
        甲○○於本院審理時結證稱：「（檢察官問：你如何離
        開「醉情人卡拉ＯＫ店」Ａ１包廂？）證人答：我跟他
        們說我是裡面的小姐，他們就讓我出來」等語（參本院
        卷二，第二五八頁），足證被告壬○○、辛○○確實以
        非法方法，剝奪證人庚○○等五人之行動自由，至為灼
        然。
    (2)、另「醉情人卡拉OK店」係於九十六年九月二十八日凌晨
        三時許，報案請求緊急救護乙情，亦有臺中縣消防局受
        理民眾報案紀錄表及臺中縣警察局霧峰分局大里分駐所
        受理各類案件紀錄表在卷可稽，亦可證明被告辛○○、
        壬○○以此非法方法，強令證人庚○○等五人留在包廂
        內長達數小時之久，甚為明確。又依常情推論，證人庚○○等五人乃至該店消費之客人，本應有相當之行動自
        由，可自由決定是否繼續停留在該店消費，且觀之證人
        庚○○等五人係同去消費，人數亦不在少數，倘非被告
        辛○○、壬○○以其優勢人力，並以非法方法限制行動
        自由，則以證人庚○○等五人，且均為成年男子，自無
        可能坐視友人遭毆打而不反抗，亦不逃離現場尋求救助
        ；又被害人丙○○遭被告壬○○、辛○○毆打後，既然
        外觀上已滿臉是血，則一同前去消費之證人庚○○、子
        ○○、丁○○、乙○○等四人，若未遭被告壬○○、辛○○剝奪其行動自由，則其欲送被害人丙○○前去就醫
        ，必也可自由為之，綜合審酌上揭等情，本院認被告辛○○、壬○○確實有以非法方法，剝奪證人庚○○等五
        人之行動自由無訛，被告辛○○所辯，委無足採。
  ２、傷害致死部分：
    (1)、被告辛○○於警詢中曾稱：…恰巧伊友人即被告壬○○
        到店內找伊，被告壬○○見到伊與包廂內客人起衝突，
        被告壬○○就出手毆打證人庚○○，其中一位客人即被
        害人丙○○起身出面制止伊及子○○之間的衝突，伊跟
        被害人丙○○說：「沒有你的事」後，即出手朝被害人
        丙○○臉部摑耳光一次，被害人丙○○隨即坐於沙發上
        ，被告壬○○見狀後繞過桌子，以腳猛踹被害人丙○○
        腹部約二、三下並徒手毆打被害人丙○○之臉部，伊見
        狀後即將被告壬○○及被害人丙○○二人推開，並告知
        被告壬○○「只是要教訓他們而已不要出手那麼重」，
        當時伊有看到丙○○鼻子在流血等語（參警卷第十頁）
        ，核與其於偵查中所述：伊不曉得被告壬○○何時進來
        ，伊跟證人子○○在理論打架，被害人丙○○就站起來
        ，伊就說「沒有你的事，你別管」後就打了被害人丙○○一巴掌，之後被告壬○○繞過桌子打被害人丙○○，
        伊跟被告壬○○講沒有他的事不要這樣，出手不要這麼
        重等語（參九十六年度偵字二三四一一號卷，下稱偵卷
        ，第十頁）大致相符，並與被告壬○○於警詢所述：當
        時因我在該店旁辦公室等待辛○○，發覺怎麼這麼久還
        沒看到他，就從辦公室側門進入ＫＴＶ內，進入後看到
        辛○○在Ａ１包廂內與客人起口角，並看見客人（有戴
        帽者）以三字經「幹你娘」等語氣辱罵辛○○，辛○○
        即當場以手掌摑客人耳光約七、八次左右，當時因一名
        客人手臂有刺字（即庚○○）起身要毆打辛○○，我見
        到後即出手毆打庚○○，其中一位客人丙○○起身，我
        見狀後繞過桌子，以腳猛踹丙○○腹部約一、二下並徒
        手毆打他的臉部，之後辛○○就將我拉開並告知我只是
        要教訓他們而已不要出手那麼重等語（參警卷第十六至
        十七頁），及其於偵查中所證述：伊是找被告辛○○聊
        天，被告辛○○叫伊先休息，因為被告辛○○要去跟客
        人打招呼，伊等了三十、四十分鐘後想回去，就去找被
        告辛○○打一下招呼，伊進去時，看到被告辛○○跟一
        個戴帽子的在爭吵，被告辛○○打了戴帽子的人，後來
        證人庚○○就站起來要打被告辛○○，伊就打證人庚○○，之後戴帽子旁邊的死者即被害人丙○○就站起來，
        伊看到被告辛○○推被害人丙○○，被害人丙○○就坐
        下去，伊再繞過去踹被害人丙○○右側肚子一、二下，
        被告辛○○將伊拉開，叫伊先離開等語（參偵卷第十至
        十二頁）相符，且其中針對「被告壬○○前去探訪被告
        辛○○」、「被告壬○○進來包廂後所看到之情節」、
        「被告辛○○先毆打證人庚○○」、「被告辛○○與被
        害人丙○○之對話」、「被告辛○○先出手毆打被害人
        丙○○，致被害人丙○○坐下」、「被告壬○○再繞過
        桌子後毆打及腳踹被害人丙○○」、「被告辛○○拉住
        被告辛○○並告知只要是教訓，不要出手那麼重」等情
        節，前後證述一致，自堪採為真實。
    (2)、另證人庚○○於偵查中結證稱：被害人丙○○是伊大里
        石之師傅，九十六年九月二十八日凌晨一時許，伊和被
        害人丙○○及證人子○○、乙○○、丁○○等，到大里
        市○○路醉情人卡拉ＯＫ唱歌…進入Ａ１包廂，進去時
        有三個小姐輪流坐檯，唱了約半個小時…證人子○○就
        說唱歌太吵，就說來玩擲骰子，輸了就要喝酒，贏了小
        姐有一百元小費，其中有一個小姐就叫被告辛○○進來
        ，說要玩骰子，玩了一分鐘，伊輸二千元就說不玩了，
        證人子○○也說不玩了，大家好聚好散，被告辛○○則
        說輸了二千元，都是小姐贏走了…說不玩之後被告辛○○就叫六、七個人進來，就動手打…當時證人子○○只
        有說好聚好散，叫被告辛○○還伊二千元…被告辛○○
        等人進來就叫小姐出去，沒有說什麼就打我們，是用空
        手打的，有四個打伊，被告辛○○還有一個胖的人打被
        害人丙○○，…打了約一小時。打完之後就叫大家坐好
        ，又請大家喝酒，當時伊被打後…感覺被害人丙○○好
        像要昏倒了…在打的當中還有叫我們把手機交出來，還
        叫我們不能離開等語（參相卷第四十八至四十九頁）及
        ：是被告辛○○先出手的，被告辛○○用雙手亂打被害
        人丙○○之頭部，被害人丙○○就倒下，被告辛○○就
        用腳踹被害人丙○○之肋骨，再來就由被告壬○○踹被
        害人丙○○之肋骨，共踹了十、二十分鐘，被告辛○○
        、壬○○二人都有踹被害人丙○○等語（參偵卷第二十
        三頁），核與證人丁○○於偵查中結證稱：被害人丙○○係伊朋友。九十六年九月二十八日凌晨一時許，伊和
        被害人丙○○及證人子○○、乙○○、庚○○到大里市
        ○○路醉情人卡拉ＯＫ唱歌…約喝了半個小時，伊不曉
        得何人提議要玩骰子，…玩了約半小時，小姐就打電話
        叫被告辛○○進來，證人庚○○、子○○就跟被告辛○○及六、七位一起賭，賭了三十、四十分鐘，證人子○○就站起來對證人庚○○說：「你帶來這裡是賭什麼博
        ，都是亂賭」，證人子○○就問證人庚○○：「你輸多
        少」，證人庚○○就說輸了二千元…證人子○○就對被
        告辛○○說：「證人庚○○輸了二千元，你還他二千元
        ，不要玩了」，被告辛○○就說也輸了二千元，證人子
        ○○與被告辛○○就發生爭執，被告辛○○說沒有詐賭
        …一直爭執了約十分鐘，可能是被告辛○○打電話叫人
        來，就有六、七人進來，進來就叫大家不要動頭低下去
        ，伊和被害人丙○○及證人乙○○沒有動，被告辛○○
        等人就打證人庚○○，子○○，之後被害人丙○○就說
        不要這樣打，他們就連被害人丙○○一起打，被告辛○○還有一個胖子就打被害人丙○○，伊看到被害人丙○○在流血，伊就去幫他擦…打了約十分鐘，打完之後被
        害人丙○○說要上廁所，有一個帶被害人丙○○去上廁
        所，上完廁所之後，進來就坐著，叫我們不能動、不能
        出去等語（參相卷第四十九至五十頁）及：是被告辛○○先出手的，被告辛○○用雙手亂打被害人丙○○的頭
        ，同時也用腳踹被害人丙○○之肋骨，被害人丙○○就
        流血倒下，再來就由被告壬○○踹被害人丙○○之肋骨
        ，共踹了十幾分鐘。被告辛○○、壬○○二人都有踹被
        害人丙○○等語（參偵卷第二十三頁），另於本院審理
        時亦結證稱：伊有看到被告辛○○搥打被害人丙○○等
        語（參本院卷二，第二○八頁反面）；並有證人乙○○
        於偵查中結證稱：九十六年九月二十八日凌晨零時十五
        分證人丁○○打電話給伊，稱他們在醉情人卡拉ＯＫ喝
        酒叫伊去…伊進去時，證人子○○、庚○○就已經在和
        小姐在玩骰子…他們玩骰子就起口角，是證人子○○說
        不要玩，這樣玩不好玩亂賭，被告辛○○就說「你當我
        們是詐賭」，七、八個人就陸陸續續進來了，小姐就都
        出去了，這時伊站出來想出去，其中一、二個人說不可
        以出去，伊就坐下來，對方先打證人子○○，之後看到
        證人庚○○有刺青也打，七、八個人輪流打，被害人丙○○就站出來說大家好好說，…被告辛○○與另外一個
        胖的、一個瘦的就打被害人丙○○，打了十、二十分鐘
        ，之後被害人丙○○回來之後鼻子都有流血，店裡就拿
        毛巾給被害人丙○○擦臉，打完之後，被害人丙○○就
        躺在椅子上，已經昏迷了，他們還繼續打證人子○○、
        庚○○，還叫證人庚○○罰跪，跪不好又再打，大家以
        為被害人丙○○是酒醉昏迷，後來我們要求將被害人丙○○送醫院，他們才讓我們走等語（參相卷第五十九頁
        ）及證人子○○偵查中結證稱：伊及證人庚○○和小姐
        四、五人在玩…玩了十、二十分鐘，伊說不要玩了，玩
        這個沒有意思，伊有講說「賭什麼賭，都是亂賭」，伊
        就問證人庚○○輸多少，證人庚○○說輸二千元，伊沒
        有輸贏，被告辛○○說他也輸，伊不知道被告辛○○為
        何不高興…之後有一群人進入，他們一進來就打伊及證
        人庚○○，有二、三個人打伊耳光、臉，打了十幾下，
        也是有二、三人在打證人庚○○，…打了十幾分鐘，被
        害人丙○○就說不要這樣，他們就打被害人丙○○，被
        告辛○○及一個胖子打被害人丙○○，被害人丙○○就
        倒地，被告辛○○二人就一直踹、一直打，他們打一打
        會問「有高興嗎？不高興就再打」…被打時小姐都跑光
        了，打完他們有講「我們也很好相處，我們也不想打你
        們，我打你們是你們的不對」，講完也離開了，是伊及
        證人庚○○將被害人丙○○送醫等語（參相卷，第五五
        至五六頁）及是被告辛○○先出手的，被告辛○○用雙
        手亂打被害人丙○○的頭，被害人丙○○就倒下，被告
        辛○○就用腳踹被害人丙○○，被告壬○○本來就站在
        旁邊，被告壬○○就加入踹被害人丙○○的身體，被告
        辛○○、壬○○二人都有踹被害人丙○○等語（參偵卷
        第二十三頁）。綜合證人子○○、庚○○、乙○○、丁○○等四人筆錄，其中就爭執發生之經過，係因玩骰子
        遊戲，因證人庚○○、子○○質疑賭局之公平性，從而
        惹惱被告辛○○，進而夥同數名成年男子入內，並喝令
        在場之人均蹲下不准抬頭，嗣則毆打證人庚○○、子○○等人，另被害人丙○○因勸架而遭被告辛○○、壬○○毆打致傷重昏迷後，被告辛○○仍不許在場人離開，
        待在場人發現被害人丙○○身體冰冷後，始將被害人丙○○送醫急救等情節，四人證述前後相符且互核一致，
        且觀之被告壬○○之陳述，關於現場情況、桌子擺設及
        毆打部位等，均與證人庚○○、丁○○、乙○○、子○○等人證述相符，足認被告壬○○自白內容，即與事實
        相符，可證被告辛○○確實曾出手毆打及以腳踹被害人
        丙○○，故被告辛○○辯以未出手打任何人之詞，無非
        推諉之虛詞，委不可採。
    (3)、又證人庚○○、丁○○、乙○○、子○○均有提及「被
        告辛○○與另一位胖胖的人毆打被害人丙○○」，與被
        告壬○○之證述相符；又本件被告辛○○於測謊時，經
        測謊儀器先以刺激測試法檢測生理反應情形及熟悉測試
        後，再以區域比對法測試，經採七分位數據分析法比對
        分析，於鑑定人詢問「那天（九六/九/二八）在包廂內
        你有沒有動手打任何人？（答：沒有）」及「那天（九
        六/九/二八）在醉情人包廂內你有沒有動手打任何人？
        （答：沒有）」等問題上，均呈現不實反應，有卷附測
        謊鑑定書乙紙在卷可稽（本院卷二，第三八六頁），益
        徵被告辛○○確實在場且出手毆打及腳踹被害人丙○○
        ，更可認定。
    (4)、另被告辛○○於本院九十六年十二月三日準備程序時，
        雖否認犯罪，並陳稱移審時所說之話均為杜撰等語（參
        本院卷一，第三十九頁）及九十七年八月六日審理時稱
        ：伊之前會承認犯罪，是證人己○○說只是小傷害，叫
        伊不要供出，後來才知道罪這麼重等語（本院卷二，第
        二一二頁反面）及：證人己○○從頭到尾都在場，也有
        打被害人丙○○，被告壬○○根本不在場，伊不認識被
        告壬○○等語（參本院卷二，第二一五頁反面）。又被
        告壬○○雖曾於本院九十六年十二月三日準備程序否認
        犯罪，並陳稱「當天並不在場，移審所說之話是杜撰的
        」等語（參本院卷一，第三十九頁），但嗣後於本院九
        十七年一月九日審理期日即又為認罪之表示（本院卷一
        ，第八十三頁、八十四頁）；而觀之被告辛○○於警詢
        之陳述：恰巧被告壬○○到店內找伊，被告壬○○見到
        伊與包廂內客人起衝突，被告壬○○就出手毆打證人庚○○等語（參警卷第十二頁），而對照該日被告辛○○
        警詢筆錄製作時間（九十六年十月一日十九時至十九時
        三十分止），係在被告壬○○製作筆錄時間（九十六年
        十月一日十九時四十五分至二十時零五分止）之前，顯
        然被告辛○○為上揭陳述時，被告壬○○尚未為任何認
        罪之表示，亦可排除係被告壬○○製作完筆錄後，再由
        員警或其它人持筆錄加以誘導之情況，其陳述自可採信
        ；又被告壬○○曾於警詢陳述：當時因我在該店旁辦公
        室等待辛○○，發覺怎麼這麼久還沒看到他，就從辦公
        室側門進入ＫＴＶ內，進入後看到辛○○在Ａ１包廂內
        與客人起口角，並看見客人（有戴帽者）以三字經「幹
        你娘」等語氣辱罵辛○○，辛○○即當場以手掌摑客人
        耳光約七、八次左右，當時因一名客人手臂有刺字（即
        庚○○）起身要毆打辛○○，我見到後即出手毆打庚○○等語（參警卷第十六頁），觀其陳述，其中關於證人
        庚○○「身上有刺青」之特徵，與證人乙○○於偵查中
        結證稱：…對方先打證人子○○，之後看到證人庚○○
        有刺青也打等語（參相卷第五十九頁）及被告辛○○於
        警詢之證述：被告壬○○就出手毆打庚○○（手有刺字
        ）等語（參警卷第十二頁）相符，顯然若被告壬○○未
        在現場，自不可能對證人庚○○身上有「刺青」之特徵
        有所印象並詳加論述，又證人丁○○於本院九十七年八
        月六日審理時結證稱：「（問：被告壬○○當天有沒有
        在包廂？）證人答：確定有…被告壬○○有踹被害人丙○○。」等語（參本院卷二，第二○一頁反面），均可
        證被告壬○○確實在場，另被告辛○○亦不否認本案迄
        今為止，並無直接證據可資證明被告壬○○係出面頂替
        「阿旺」之人，有卷附辯護意旨狀乙紙在卷可稽（本院
        卷二，第二七五頁反面），再依被告辛○○所提供之資
        料，尚未能查得任何可證明被告辛○○所述由證人己○○安排居住於臺中市三洋三溫暖並討論案情之相關證據
        （本院卷一，第四十四頁、卷二，第三百頁），另由被
        告辛○○所提供之證人己○○電話，經本院職權函調其
        於九十七年八月間及十一月間之雙向通聯紀錄，被告辛○○及其選任辯護人亦未能就前揭雙向通聯紀錄中，剖
        析證人己○○是否於九十七年八月六日、十一月五日審
        理期日前後，有與該期日到庭之證人商討案情之可疑通
        話紀錄，可資佐證被告辛○○所辯本件係由證人己○○
        主導之情況，故尚難遽以認定本件有何頂替之情況。
３、綜上，被告二人之共同妨害自由及傷害行為，與被害人之死
    亡結果間具有相當因果關係，犯罪事證明確，被告二人犯行
    均堪以認定，均應依法論科。
二、按刑法第三百零二條之妨害自由罪，係妨害他人自由之概括
    的規定，故行為人具有一定目的，以非法方法剝奪人之行動
    自由者，除法律別有處罰較重之規定（例如略誘及擄人勒贖
    等罪），應適用各該規定處斷外，如以使人行無義務之事，
    或妨害人行使權利為目的，而其強暴脅迫復已達於剝奪人行
    動自由之程度，即祇成立本罪，不應再依同法第三百零四條
    論處，誠以此項使人行無義務之事，或妨害人行使權利之低
    度行為，應為剝奪人行動自由之高度行為所吸收，不能以其
    目的係在使人行無義務之事，或妨害人行使權利，認為係觸
    犯刑法第三百零二條第一項及第三百零四條第一項之二罪名
    ，依同法第五十五條，從一重處斷（最高法院二十九年上字
    第二三五九號判例意旨參照）。查本件被告辛○○、壬○○
    及其它五名成年男子，於進入包廂後，強令證人庚○○等五
    人蹲下、不得亂動、必須保持低頭姿勢且不得離開包廂，並
    以毆打之強暴手段及言語恐嚇脅迫之非法方法，阻止證人庚○○等五人任意離去，以報復遭質疑詐賭之糾紛，核被告二
    人所為，均係犯刑法第三百零二條第一項以其他非法方法剝
    奪人之行動自由罪及同法第二百七十七條第一項之傷害罪、
    第二項之傷害致死罪。被告二人就上開三罪，互有犯意聯絡
    及行為分擔，均為共同正犯。又被告辛○○、壬○○一行為
    毆打被害人丙○○及告訴人庚○○、子○○三人，致告訴人
    庚○○、子○○受有傷害、被害人丙○○並因而死亡，及以
    喝令在場人不得亂動、必須保持低頭及不得離開包廂等非法
    方法，而同時剝奪證人庚○○等五人之行動自由，分別係一
    行為觸犯構成要件不相同之罪名，均為想像競合犯，應分別
    從一重之傷害致死罪及妨害自由罪論處。另被告二人所犯妨
    害自由及傷害致死二罪間，犯意各別，行為互殊，均應分論
    併罰。又查被告壬○○曾於九十四年間，因妨害風化案件，
    經本院以九十三年度訴字第二八六八號判處有期徒刑一年一
    月，經上訴臺灣高等法院臺中分院，經該院以九十四年度上
    訴字第四九三號上訴駁回確定，於九十四年七月二十八日入
    監，嗣於九十五年五月二十五日假釋付保護管束，於九十五
    年八月九日保護管束期滿未經撤銷假釋而以執行完畢論，有
    卷附臺灣高等法院被告前案紀錄表在卷可稽，其受有期徒刑
    之執行完畢，五年以內故意再犯有期徒刑以上之二罪，均為
    累犯，均應依刑法第四十七條第一項規定就傷害致死罪法定
    刑為無期徒刑以外之部分加重其刑。爰審酌被告二人年輕力
    壯，不事愛惜生命及身體，僅因細故瑣事，即夥眾圍毆被害
    人丙○○，手段暴戾乖張令人髮指，嚴重影響社會視聽，於
    被害人丙○○負傷倒地後，甚且未施以救助，任其傷重不治
    死亡，其二人之行為不僅使自身家庭難堪，更使被害人丙○○之家屬頓失親人；蒙受椎心之痛等情，及渠等之素行、智
    識程度、生活狀況，及於犯罪動機、目的、手段、所生之危
    害，暨考量犯罪後被告壬○○已賠償被害人家屬，且被告辛○○既居本案主要角色，犯罪情節較重，其量刑應較被告壬○○為重等一切情狀，分別量處如主文所示之刑及定其應執
    行之刑，以資懲儆。
據上論斷，應依刑事訴訟法第二百九十九條第一項前段，刑法第
二十八條、第二百七十七條第一項、第二項前段、第三百零二條
第一項、第五十五條前段、第四十七條第一項、第五十一條第五
款，刑法施行法第一條之一第一項、第二項前段，判決如主文。
本案經檢察官癸○○到庭執行職務。
中    華    民    國    98    年    3     月    31    日
                  刑事第七庭  審判長法  官  陳慧珊
                                    法  官  丁智慧
                                    法  官  林慶郎
以上正本證明與原本無異
如不服本判決，應於收受本判決後十日內向本院提出上訴書狀，
其未敘述上訴理由者，並得於提起上訴後十日內向本院補提理由
書狀（均須按他造當事人之人數附繕本）「切勿逕送上級法院」
                                    書記官  廖春玉
中    華    民    國    98    年    3     月    31    日
附錄本案論罪科刑法條全文：
中華民國刑法第277條
（普通傷害罪）
傷害人之身體或健康者，處 3 年以下有期徒刑、拘役或 1 千元
以下罰金。
犯前項之罪因而致人於死者，處無期徒刑或 7 年以上有期徒刑；
致重傷者，處3年以上10年以下有期徒刑。
中華民國刑法第302條
（剝奪他人行動自由罪）
私行拘禁或以其他非法方法，剝奪人之行動自由者，處 5 年以下
有期徒刑、拘役或 3 百元以下罰金。
因而致人於死者，處無期徒刑或 7 年以上有期徒刑，致重傷者，
處 3 年以上 10 年以下有期徒刑。
第 1 項之未遂犯罰之。


司法院資訊處製作；財團法人民間司法改革基金會備份。
